臺灣士林地方法院民事判決
110年度訴字第1164號
原      告  鄭明明  
訴訟代理人  洪大明律師
複 代理 人  鄭玉金律師
被      告  鄭勝泰  
訴訟代理人  張珮琦律師
複 代理 人  陳俊豪律師
上列當事人間請求交付公司文件等事件，本院於民國111年2月14
日言詞辯論終結，判決如下：
    主  文
原告之訴及假執行之聲請均駁回。
訴訟費用由原告負擔。
    事實及理由
原告主張：伊為金吉晟企業有限公司（下稱金吉晟公司）之不
  執行業務股東，被告則為執行業務之股東，是依公司法第109
  條第1項準用同法第48條規定，伊得隨時查閱如附表一所示之
  金吉晟公司相關財產文件、帳薄、表冊（下稱系爭簿冊）。詎
  伊於民國110年1月間向被告請求查閱系爭簿冊遭拒，是伊得依
  上開規定，請求被告提出系爭簿冊以供查閱等語。並聲明：㈠
  被告應提供金吉晟公司自105年1月1日起至查閱日止之系爭簿
  冊，供原告以影印或照相方式查閱。㈡願供擔保，聲請宣告假
  執行。
被告則以：金吉晟公司於設立當時，必須有5位以上之股東，方
  得成立，因伊父親建議伊獨資設立，伊乃於公司設立前，先與
  父母及姐姐鄭琍琍確定借名設立金吉晟公司，再與父母一同在
  家中向原告商討確立借名登記事宜，原告已當場同意。且金吉
  晟公司申請設立登記所使用之原告印章，自設立迄今均由伊所
  持有。金吉晟公司設立迄今，亦未實際分配股息或紅利予原告
  。是登記在原告名下之金吉晟公司新臺幣（下同）10萬元出資
  額（下稱系爭出資額），實為伊借名登記，屬伊自己所有，原
  告無請求權等語，資為抗辯。並聲明如主文第1項所示，及如
  受不利之判決，願供擔保請准宣告免為假執行。
兩造協議簡化之不爭執事項（見本院111年2月14日言詞辯論筆
  錄，本院並依論述需要，調整其順序或簡化其文字用語，且刪
  除兩造各自表述部分）：
㈠金吉晟公司業務相關：
⒈原告現登記為金吉晟公司之股東，被告則係金吉晟公司之董事
  ，金吉晟公司之章程如本院卷第20-22頁原證1所示；公示查詢
  資料如本院卷第24-26頁所示。
⒉金吉晟公司之資本額為500萬元，登記股東（出資額）自設立時
  起迄今各為：鄭李淑美（80萬元）、鄭朝龍（200萬元）、被
  告（200萬元）、鄭琍琍（10萬元）、原告（10萬元即系爭出
  資額）。
⒊鄭李淑美、鄭朝龍為鄭琍琍及兩造之父母。鄭琍琍為兩造之大
  姊。
⒋被告、原告、鄭琍琍依序於56年2月2日、61年1月25日、54年4
  月24日出生，於金吉晟公司設立時依序為28歲、22歲、29歲。
⒌鄭朝龍於106年1月22日死亡，而鄭李淑美係於107年1月9日死亡
  。
⒍金吉晟公司自設立時起，均由被告擔任執行業務股東，實際上
  管理公司業務。原告未參與業務執行。鄭琍琍則有受僱於金吉
  晟公司擔任行政人員。
⒎被告於金吉晟公司業務經營上，現至少執有金吉晟公司各年度
  如附表一所示之除編號3存貨明細帳；編號4業者權益表、股東
  往來明細、其他相類名稱報表部分外之系爭簿冊。
㈡設立登記相關：
⒈金吉晟公司係於84年1月20日設立，當時法令規定至少需5位以
  上之股東。設立登記申請書如本院卷第88-92頁被證4所示。
⒉金吉晟公司設立當時，係由鄭李淑美擔任公司負責人董事長，
  鄭朝龍、被告擔任董事，設立時之公司登記事項卡如本院卷第
  76-77頁被證1所示。
⒊金吉晟公司登記地址於設立時為臺北市○○區○○街00號3 樓。後
  於84年2月3日變更為臺北市○○區○○○路0段000號1 樓（下稱延
  平北路地址），變更登記表如本院卷第158-159頁被證8號所示
  。設立時金吉晟公司實際上係在延平北路地址營業，後於106
  年10月6日遷址至臺北市○○區○○路0段000號3樓。設立時登記之
  安東街地址及延平北路地址均非兩造住所地址。
⒋金吉晟公司於設立時，兩造及父母均共同居住在延平北路4段28
  2巷15號2樓地址。鄭琍琍當時已出嫁，未同居。鄭琍琍、被告
  當時係任職於統堃公司營業址即延平北路地址。原告於當時則
  尚就讀大學求學中。
⒌金吉晟公司設立時，曾在臺北市銀行東門分行，設立金吉晟企
  業有限公司籌備處鄭李淑美帳戶（帳號：000000000000，下稱
  系爭籌備帳戶），帳戶存摺如本院卷第78-80頁被證2所示。
⒍於84年1月11日，系爭籌備帳戶曾受匯入500萬元。
⒎統堃股份有限公司（下稱統堃公司）係於83年5月13日設立。設
  立地址為：延平北路地址，資本額500萬元，統堃公司營利事
  業登記證如本院卷第154頁被證6所示 。
⒏統堃公司至少由鄧棟裕實際經營。後於84年2月7日解散統堃公
  司，登記公示資料如本院卷第156頁被證7所示。
⒐金吉晟公司設立時，曾自統堃公司購買統堃公司原固定資產及
  存貨，雙方簽立之買賣合約書如本院卷第160頁被證9所示。統
  堃公司負責人與金吉晟公司簽立之買賣價金收據如本院卷第16
  4頁被證10所示，其上並有被告以清算人名義加以署名。另金
  吉晟公司下方亦有蓋用鄭李淑美、被告名義私章。
㈢借名爭議相關：
⒈按69年5月9日修正公布之公司法第2條規定，有限公司必須有5 
  人以上之股東，方得成立。
⒉公司法第98條第1項於90年11月12日，已修正為有限公司只需由
  1人以上之股東即可組成。修法後，被告從未訴訟請求其他股
  東變更股東名義於己。
⒊鄭李淑美曾於106年7月4日在本院所屬民間公證人林智育事務所
  簽立公證遺囑，公證書及遺囑如本院卷第82-87頁被證3所示（
  下稱系爭遺囑）。系爭遺囑內載：鄭李淑美與鄭朝龍名下之金
  吉晟公司出資額均係被告借名登記，鄭朝龍、鄭李淑美之登記
  出資額應返還予被告等語。
⒋金吉晟公司84年1月20日申請設立登記所使用之股東即原告印章
  ，自設立迄今均由被告持有，照片如本院卷第94頁被證5所示
  。
⒌金吉晟公司自設立時起，客觀上並未實際分配股息或紅利予原
  告。原告綜合所得帳面上曾由金吉晟公司受領股息、紅利。
㈣原告於110年1月間，曾委託律師寄發存證信函予被告，請求被
  告備妥系爭簿冊供查閱，經被告收受，信函如本院卷第28-36
  頁原證2、回執如本院卷第38頁原證2所示。
㈤上開事實，業據兩造提出與其主張相符之卷內相關文書資料為
  證，且既為兩造所不爭執，當可信為真實。　　
本件經本院於111年2月14日言詞辯論期日與兩造整理並協議簡
  化爭點如下（見本院同上筆錄，並依論述需要，調整其順序）
  ：　
㈠被告抗辯：原告名下之系爭出資額實際上為其借名登記，系爭
  出資額實為被告所有，原告無請求權，是否可採？被告是否已
  舉證？
㈡被告是否執有原告請求閱覽之系爭簿冊中之存貨明細帳？
茲就上開爭點論列如下：
㈠原告名下之系爭出資額應係為被告借名登記，系爭出資額實為
  被告所有。
⒈查證人即兩造之大姊鄭琍琍於本院結證稱：金吉晟公司實際上
  為被告設立，原告當時還在唸大學，且設立公司需有5人，所
  以當時父母就說家裡剛好成年的有5人，就以家人5人名義當股
  東，實際上除被告以外，其他人均無出資，且都是被告負責經
  營，因除被告外，其他人都不是真正的股東，所以也沒有人會
  去請求發放股利，而後來母親年紀大了，常跟我們說名字趕快
  還回去，被告都認為是一家人不需要而放著等語（見本院卷第
  212至216頁筆錄）。而鄭琍琍為兩造大姊，自己也有登記為金
  吉晟公司之股東，而享有登記出資額，然卻仍直陳自己並無實
  際出資，可見，其供述應屬不計個人利害而屬公允，所證金吉
  晟公司設立時均為被告獨資，包括原告在內其他家人，均為未
  滿足當時法令規定最低股東人數之人頭等情，已屬可信。
⒉次查，兩造之母鄭李淑美亦於其公證之系爭遺囑中記載其與配
  偶鄭朝龍名下之金吉晟公司出資額均係被告借名登記等語（見
  不爭執事項㈢⒊所示）。衡諸鄭李淑美為兩造之母，份屬至親，
  若非其對借名過程有所經歷，當無厚此薄彼，任意剝奪亦屬自
  己子女原告之財產權益之理。由此，益可認證人鄭琍琍所證，
  當與事實相符，而更可信。
⒊況且，客觀上，金吉晟公司自設立時起，均由被告擔任執行業
  務股東，實際上管理公司業務，原告從未參與業務執行（見不
  爭執事項㈠⒍所示）；金吉晟公司84年1月20日申請設立登記所
  使用之股東即原告印章，自設立迄今均由被告持有（見不爭執
  事項㈢⒋所示）；另金吉晟公司自設立時起，客觀上並未實際分
  配股息或紅利予原告（見不爭執事項㈢⒌所示），原告均未曾有
  所異議。凡此，均與公司行號出資經營人借人頭登記股東之情
  狀一致。甚者，鄭琍琍已證稱：金吉晟公司之經營狀況尚可也
  有業績等語（見本院卷第221頁筆錄）。且原告本件尚會起訴
  主張股東權利，代表金吉晟公司營業狀況應係有利可圖無疑。
  則倘原告真有出資，而為實際股東，豈有可能長年均對金吉晟
  公司未為股息發放有所異議？尤其，原告尚自稱：其於設立時
  還在唸大學，是拿壓歲錢出資云云，竟亦能以對其如此重要之
  金錢，毫不在意，而長年不請求股息股利分派，更屬無稽。是
  由原告無稽之主張，再斟酌全辯論意旨，更可認被告抗辯應較
  原告主張較為可信，彰彰甚明。
⒋原告雖又以：108年間，兩造因公司出資額發生爭執後，鄭琍琍
  曾受被告指示，計算由被告按公司淨值買回系爭出資額之金額
  ，鄭琍琍並書寫計算表（見本院卷第248頁）等語。惟查，被
  告雖亦自認其確實有於108年間作此提議（見本院卷第266頁筆
  錄），然衡諸108年間，兩造已就系爭出資額發生爭議，被告
  已向原告請求返還系爭出資額，而未能得原告積極回應，被告
  自非無可能為求解決紛爭，進而以價購方式為和解之條件，要
  不能僅以被告於兩造發生爭執後，另有價購系爭出資額之提議
  ，即推認兩造間就系爭出資額借名關係不存在。
㈡末按，於有限公司之公司股東名簿登記為股東者，倘該登記係
  偽造或不實，即不能僅以該登記認其對公司之股東權存在（最
  高法院106年度台上字第283號裁判意旨參照）。是倘公司股東
  名簿上所登記之股東，實際並未出資，而僅為借名之出名人頭
  股東者，自難認其對公司享有股東權。經查，原告名下之金吉
  晟公司系爭出資額應係為被告借名登記，系爭出資額實為被告
  所有，原告並未實際出資，已認定如上。則原告登記為金吉晟
  公司股東名簿上之系爭出資額，當與實際情況有出入而有所不
  實，衡諸上開說明，自不得認其股東權存在，則其向執行業務
  股東請求行使交付系爭簿冊之監察權，自無所據，不能准許。
  則原列爭點㈡即被告是否執有原告請求閱覽之系爭簿冊中之存
  貨明細帳，即無審究之必要，併此敘明。
從而，原告依公司法第109條第1項準用同法第48條規定，請求
  查閱系爭簿冊為無理由，應予駁回。又原告之訴既經駁回，則
  其假執行之聲請亦失所依附，應併予駁回。 
本件判決基礎已臻明確，兩造其餘攻防方法、陳述及訴訟資料
  ，經本院審酌後，核與判決結果不生影響，爰不逐一論列，附
  此敘明。
據上論結，本件原告之訴為無理由，爰判決如主文。
中　　華　　民　　國　　111 　年　　2 　　月　　25　　日
                  民事第三庭  法  官  王沛雷
以上正本係照原本作成。
如對本判決上訴，應於判決送達後20日內向本院提出上訴狀，若
委任律師提起上訴者，應一併繳納上訴審裁判費，否則本院得不
命補正逕行駁回上訴。
中　　華　　民　　國　　111 　年　　2 　　月　　25　　日
                              書記官  邱筱菱